臺灣新竹地方法院民事判決　　　　　　　 93年度訴字第650號
原　　　告　甲○○
　　　　　　　　　　　　34號.
　　　　　　丙○○
共　　　同
訴訟代理人　韓邦財律師
被　　　告　揚昌汽車有限公司
法定代理人　乙○○
訴訟代理人　吳國源律師
上列當事人間返還定金事件，本院於民國94年3月30日辯論終結
，判決如下：
    主  文
原告之訴及假執行之聲請均駁回。
訴訟費用由原告負擔。
    事實及理由
一、程序方面：
    原告於起訴時主張本件訴訟之請求權基礎為民法第249條第3
    款之定金返還請求權，嗣於案件進行中，變更請求之訴訟標
    的為民法第259條第1款、第2款之解除契約後回復原狀請求
    權。本院認原告所為訴訟標的之變更，前後二訴訟標的均基
    於相同之基礎事實，合於民事訴訟法第255條第1項第2款情
    事，爰准其為此項訴之變更。
二、原告起訴主張：
（一）原告甲○○於民國93年3月4日向被告公司之業務經理黃國
      湧訂購VW2004年LUPO型、1400cc汽車一輛，車價新台幣（
      下同）63萬3千元，原告甲○○並於當日交付定金56萬元
      ；另原告丙○○則於93年3月24日向被告業務經理黃國湧
      訂購總價99萬8千元之VW2004年PASSAT2.0型汽車一輛，並
      先行支付定金現金70萬元。詎被告事後非但未通知交車，
      經原告以存證信函請求被告依約交付車輛，被告竟否認有
      交車之義務。
（二）查黃國湧乃被告公司之業務人員，對原告表示被告公司之
      試乘車可分別以56萬元、70萬元之低價售與原告，但須以
      現金一次給付，且訂約後二個月始能交車，原告認黃國湧
      為被告之經理，且與原告為朋友，乃各繳交56萬、70萬元
      與黃國湧，黃國湧並於事後補發訂購書與原告。黃國湧既
      為被告公司之業務經理，與原告所為之簽立訂購書、收受
      定金等法律行為，自直接對被告生效。被告縱與黃國湧間
      有何限制約定，亦非原告所得知悉，被告不得以被告與黃
      國湧間之限制約定對抗原告。被告依訂購書之約定，既有
      交車之義務而仍拒絕履行，原告自得依民法第226條、第
      256條規定，以準備書狀之送達，為解除買賣契約之意思
      表示，並依民法第259條第1款、第2款規定，訴請被告返
      還已受領之定金與法定利息。
    並聲明：（一）被告應給付原告甲○○56萬元、原告丙○○
    70萬元及均自起訴狀繕本送達之翌日起，至清償日止，按年
    息百分之5計算之利息。（二）願供擔保請准宣告假執行。
三、被告則以：
（一）否認原告所提訂購書為真正，亦否認系爭訂購書上有關被
      告「揚昌汽車有限公司」印文為真正。另該二紙訂購書上
      黃國湧之簽名，雖與被告公司職員黃國湧之簽名有幾分相
      似，但是否確為黃國湧所為，則未能證實，被告否認其真
      正，自應由原告負舉證責任。
（二）縱認被告公司之職員黃國湧於系爭訂購書上簽名，該訂購
      書之效力仍不及於被告。蓋被告公司職員黃國湧在被告公
      司任職期間係擔任經理職務，僅在執行公司職務範圍內所
      為之行為，效力始能及於被告公司。而被告公司經理黃國
      湧之職務乃業務人員之管理、稽核，並無銷售汽車、簽立
      訂購書之權限。另依訂購書所載，被告之職員黃國湧亦僅
      有簽約及收受總價一成定金之權限，而無收受全部價金之
      權限，系爭訂購書有關收受高額定金之記載，縱係被告公
      司職員黃國湧所為，其所為亦逾越其職務範圍，而被告不
      予承認，對被告自不生效力。
（三）依原告所提訂購書之形式觀之，原告交付與「黃國湧」之
      價金，亦僅為定金，原告尚有部分車款未為給付，依訂購
      書所載付款方式，原告須以銀行電匯方式或開立以被告為
      抬頭並劃線禁止背書轉讓之支票給付尾款。姑且不論原告
      所提訂購書是否真正與是否對被告生效，依訂購書條款，
      原告既未交清車款，何能請求被告交付汽車，又何能以被
      告拒絕交付汽車而主張被告給付不能，進而解除系爭買賣
      契約？本件原告並無解除權可言，自無從請求被告返還價
      金。
    並聲明：原告之訴及假執行之聲請均駁回。如受不利之判決
    ，願供擔保，請准免為假執行。
四、得心證之理由：
    本件兩造爭執之要點，經整理爭點後，兩造同意以（一）原
    告所提之訂購書是否成立生效？（二）黃國湧有無代理被告
    買賣車輛、收受訂金之權限？為事實上之爭點，以供本院審
    究原告依民法226條第1項、第256條規定解除契約是否合法
    及原告得否依民法第259條第1款、第2款規定請求被告返還
    價金之權限。茲分述之：
（一）原告所提出之訂購書是否成立生效？本件原告主張訂購書
      係被告經理黃國湧所出具，對被告直接生效，被告則否認
      訂購書形式上之真正，對於訂購書上被告之印文、黃國湧
      之簽名，均否認真正，且以買賣過程與交易常情不符，否
      認有訂購書所示之買賣行為存在。經查：
    １、當事人主張有利於己之事實者，就其事實有舉證之責任
        ，民事訴訟法第277條前段定有明文。本件被告自93年
        11月10日第一次言詞辯論時起，即否認訂購書上黃國湧
        之簽名為真正，原告自應就其所提出之訂購書為真正負
        舉證責任，惟原告就此，並未提出證據，以供本院審酌
        ，尚難認原告就此已為相當之證明。另依原告所提二紙
        訂購單之文書形式觀之，其上被告之印文並不相同，且
        訂購日期在後之原告丙○○所執訂購書編號為991685
        ，而訂購日期在前之原告甲○○所執訂購書編號卻為
        992152，與一般訂購單係依日期先後填寫之常情不符，
        故由形式上觀之，系爭二紙訂購書之真偽，即有疑點存
        在，原告主張訂購書為真正，應進一步舉證證明。
    ２、原告檢附上開二紙訂購書，於起訴狀中陳稱原告甲○○
        所購買之LUPO型式汽車總價為63萬3千元，已付訂金為
        56萬元，另原告丙○○所購買之PASSAT型式汽車總價為
        99萬8千元，已付訂金70萬元。惟嗣於言詞辯論期日原
        告丙○○復陳稱因為是試乘車，所以原告甲○○以56萬
        元、原告以70萬元為購買汽車之總價，並以現金一次給
        付，以低價搶購，2個月後始能交車云云（本院94年1月
        13 日之言詞辯論筆錄）。原告就買賣之價金，先後所
        述不一，原告丙○○所述，復與訂購書所載不同。則本
        件汽車買賣之價金究竟為何，是否已經訂約之人合意，
        而達成買賣契約之合致，亦有疑問。另原告丙○○提出
        聯邦商業銀行桃園分行帳號000000000000之帳戶明細，
        欲證明其於93年3月24日確有支付現金70萬元。然查，
        該帳戶明細固有93年3月17日至同年月19日之提款4筆，
        共71萬元之紀錄，惟該帳戶屬於何人所有，並無法由原
        告所提資料得知，且93年3月24日之交易何須早於1週前
        之93年3月17日即開始領款，置於保險箱中，以致須多
        次攜帶鉅款往返？此與一般交易常情，顯不相符。尚難
        認原告丙○○所述其於93年3月24日以現金70萬元向黃
        國湧購買汽車云云為真。
    ３、依訂購書所載付款方式：「甲方（買受人）交付乙方（
        即被告）之定金及尾款，除定金可以現金給付並以此訂
        購契約書為暫收據外，餘款須以銀行電匯方式或開立以
        （揚昌汽車有限公司）為抬頭並劃線註明禁止背書轉讓
        之支票給付。否則如有貽誤或損失，本公司概不負責。
        」原告可清楚知悉尾款之給付方式。而訂購單上既已註
        明總價及定金，則對於定金以外之應付尾款，原告依訂
        購書之文意，應知須依被告指定之方式付款，詎原告就
        此，竟從未向被告洽詢，與一般正常合理之汽車買賣過
        程，亦有未合。另原告丙○○稱其訂購汽車時，係一次
        以現金給付70萬元，而觀諸訂購書，其上並未約明交車
        日期，並就買車重要事項之車身顏色、內裝配備、交車
        日期為詳細之約定，此均與常情顯不相符，所稱一次給
        付總價金70萬元之情，亦與訂購書上明白揭示之付款方
        法不符。而所稱因係試乘車，所以須以現金一次付清，
        以待2個月後交車等情，亦與一般之交易常態不符，此
        迥異常態之交易型態，原告可輕易向各VW汽車代理商電
        話詢問，原告竟稱其未加查證，即給付鉅款，顯與常情
        不符。訂購書所載之交易是否真實存在，並非無疑，原
        告就此未能提出證據證明，尚難謂其主張為可採。
（二）黃國湧是否有權代理被告簽立訂購書、收受價金？原告主
      張黃國湧有代理被告與原告締約之權限，被告與黃國湧間
      之內部限制不得拘束原告等語。被告則以訂購書上黃國湧
      之簽名，未能證實係被告員工黃國湧所為，縱係被告員工
      黃國湧所為，被告員工黃國湧職司業務人員之管理、稽核
      業務，並無銷售汽車、訂定契約之權限，更無收受超過定
      金一成之鉅額價金權限等語為辯。經查，本件被告既爭執
      系爭二紙訂購書之真正，且原告就訂購書之真正未能舉證
      以實其說，已如前述，則在原告舉證證明系爭訂購書確係
      被告員工黃國湧所為之前，本無庸討論黃國湧是否有代理
      被告締約、收受價金之權限。惟縱認本件系爭二紙訂購書
      為被告員工黃國湧所為，原告亦應就黃國湧確實有代被告
      締結買賣契約，收受汽車總價款或高額之定金之權限負舉
      證責任。原告就此，亦未提出相當事證，供本院審酌，尚
      難謂原告之主張為真正。
（三）原告得否依民法第226條、第256條規定解除買賣契約，並
      依民法第259條第1款、第2款規定請求被告返還已付價金
      ？
    １、查民法第226條、第256條規定之解除權，須以可歸責於
        債務人之事由，致債務人給付不能為解除權行使之要件
        ，本件被告係汽車公司，並無任何物理上或法律上不能
        給付系爭買賣標的物之情事，僅係因爭執訂購書是否真
        正，及是否成立、生效而「拒絕履行」，與給付不能之
        概念並不相同，原告引用民法第226條、第256條規定為
        解除契約之依據，於法尚有未合。
    ２、況綜前所述，原告既無法證明其與被告間存有如訂購書
        所示之買賣契約存在，則其自無從主張被告債務不履行
        甚明。
    ３、縱原告能舉證證明訂購書所示之買賣契約對被告成立生
        效，依訂購書第3條約定「交車日期前，甲方應付清全
        部尾款，如為支票應俟兌現後，乙方始負交車義務」，
        原告亦應付清尾款，始得請求被告交付汽車。依訂購書
        之記載，原告所給付之價金均屬定金，原告甲○○尚有
        73,000元、原告丙○○則尚有228,000元尾款未付甚明
        ，原告既尚未給付全部價金，被告並無交付汽車之義務
        ，自無給付遲延之可言，縱經催告，原告亦無從解除買
        賣契約，而取得民法第259條第1款、第2款規定請求被
        告返還價金及利息之權利。
（四）縱上所述，原告無法證明訂購書之真正及訂購書對被告生
      效，且依訂購書之記載，原告亦未能取得合法解除買賣契
      約之權利，故原告所為請求，尚難准許，應予駁回。
（五）原告之訴既經駁回，其假執行之聲請無所附麗，自應一併
      駁回。
五、訴訟費用負擔之依據：民事訴訟法第78條、第85條第1項前
    段，判決如主文。
中　　華　　民　　國　　94　　年　　4　　月　　13　　日
                  民事第二庭    法　官　蔡孟芳
以上正本係照原本作成。
如對本判決上訴，須於判決送達後20日內向本院提出上訴狀。
中　　華　　民　　國　　94　　年　　4　　月　　13　　日
                                書記官　張永榮
